ACORDAO-COMPLETO-2548696

ACÓRDÃO 5240/2022 ATA 31/2022 - PRIMEIRA CÂMARA

VISTOS, relatados e discutidos estes autos referentes à Tomada de Contas Especial instaurada pela Fundação Nacional de Saúde - Funasa contra o Sr. Gaspar Domingos Lazari, ex-prefeito de Confresa/MT (gestão: 2013 a 2016) , e a empresa Base Dupla Serviços e Construções Civil Eireli, em face da não comprovação da regular aplicação dos recursos repassados por meio do Termo de Compromisso TC/PAC 268/2012, cuja finalidade consistia na construção de sistema de esgotamento sanitário para atender ao município.
ACORDAM os Ministros do Tribunal de Contas da União, reunidos em sessão da 1ª Câmara, ante as razões expostas pelo Relator, em:
9.1. julgar irregulares as contas do Sr. Gaspar Domingos Lazari, com fundamento nos arts. 1º, inciso I, 16, inciso III, alíneas "b" e "c", 19, caput, e 23, inciso III, da Lei 8.443/1992;
9.2. julgar irregulares as contas da empresa Base Dupla Serviços e Construções Civil Eireli, com base nos arts. 1º, inciso I, 16, inciso III, alínea "c", 19, caput, e 23, inciso III, da Lei 8.443/1992;
9.3. condenar, na forma adiante discriminada, o Sr. Gaspar Domingos Lazari e a empresa Base Dupla Serviços e Construções Civil Eireli, ao pagamento das quantias a seguir especificadas, atualizadas monetariamente e acrescidas dos juros de mora, calculados a partir das correspondentes datas até a efetiva quitação, fixando-lhes o prazo de 15 (quinze) dias, a contar do recebimento das notificações, para que comprovem, perante o Tribunal (art. 214, inciso III, alínea "a", do Regimento Interno/TCU) , o recolhimento da dívida à Fundação Nacional de Saúde, na forma da legislação em vigor:
9.3.1. Sr. Gaspar Domingos Lazari: 
	Data de Ocorrência
	 Valor Histórico (R$) 

	29/05/2013
	3.187,49 

9.3.2. Sr. Gaspar Domingos Lazari solidariamente com a empresa Base Dupla Serviços e Construções Civil Eireli:
	Data de Ocorrência
	 Valor Histórico (R$) 

	29/05/2013
	1.454.186,26 

	04/06/2013
	31.340,36 

	04/06/2013
	9.402,11 

	05/06/2013
	68.948,79 

9.4. aplicar, individualmente, ao Sr. Gaspar Domingos Lazari e à empresa Base Dupla Serviços e Construções Civil Eireli a multa prevista no art. 57 da Lei 8.443/1992, no valor de R$ 150.000,00 (cento e cinquenta mil reais) , fixando-lhes o prazo de 15 (quinze) dias, a contar das notificações, para que comprovem, perante o Tribunal (art. 214, inciso III, alínea "a", do Regimento Interno/TCU) , o recolhimento da dívida ao Tesouro Nacional, atualizada monetariamente desde a data deste Acórdão até a do efetivo recolhimento, se for paga após o vencimento, na forma da legislação em vigor;
9.5. autorizar, caso requerido, nos termos do art. 26 da Lei 8.443/1992, o parcelamento das dívidas a que se referem os subitens 9.3 e 9.4 acima, em até 36 (trinta e seis) parcelas mensais e sucessivas, sobre as quais incidirão os correspondentes acréscimos legais (débito: atualização monetária e juros de mora; multa: atualização monetária) , cientificando os responsáveis de que a falta de pagamento de qualquer parcela importará no vencimento antecipado do saldo devedor, sem prejuízo das demais medidas legais;
9.6. autorizar, desde logo, a cobrança judicial das dívidas a que se refere este Acórdão, caso não atendidas as notificações, nos termos do art. 28, inciso II, da Lei 8.443/1992; e
9.7. remeter cópia deste Acórdão à Procuradoria da República no Estado do Mato Grosso, nos termos do art. 16, § 3º, da Lei 8.443/1992 c/c o § 7º do art. 209 do Regimento Interno do TCU, bem como à Funasa, para ciência.

Tomada de Contas Especial instaurada em face da não comprovação da regular aplicação dos recursos repassados por meio do Termo de Compromisso TC/PAC 268/2012, cuja finalidade consistia na construção de sistema de esgotamento sanitário para atender ao Município de Confresa/MT.

Primeira Câmara

Município de Confresa/MT.

3. Responsáveis: Gaspar Domingos Lazari (XXX.602.641-XX) e empresa Base Dupla Serviços e Construções Civil Eireli (04.568.575/0001-66).

13.1. Ministros presentes: Benjamin Zymler (na Presidência) e Jorge Oliveira.
13.2. Ministro-Substituto convocado: Marcos Bemquerer Costa (Relator).

MARCOS BEMQUERER

Trata-se da Tomada de Contas Especial instaurada pela Fundação Nacional de Saúde - Funasa contra o Sr. Gaspar Domingos Lazari, ex-prefeito de Confresa/MT (gestão: 2013-2016) , e a empresa Base Dupla Serviços e Construções Civil Eireli, em face da não comprovação da boa e regular aplicação dos recursos repassados por meio do Termo de Compromisso TC/PAC 268/2012, cuja finalidade consistia na construção de sistema de esgotamento sanitário para atender ao município.
2.	O ajuste foi firmado entre a Funasa e o ente na quantia de R$ 7.920.909,04, sendo R$ 7.835.325,03 à conta do concedente e R$ 85.584,01 referentes à contrapartida do convenente (peças 7 e 33) , com vigência de 29/03/2012 a 29/03/2015 e prazo para apresentação da prestação de contas em 28/05/2015 (peça 47) . Os repasses efetivos totalizaram R$ 5.484.727,52, com crédito na conta vinculada em três parcelas, nas seguintes datas e valores: 30/04/2012, R$ 2.350.597,50; 21/11/2012, R$ 1.567.065,01; 29/05/2013, R$ 1.567.065,01 (peça 141) . 
3. 	Tanto o tomador de contas, nos termos do Relatório de Tomada de Contas Especial (peça 132) , quanto a Controladoria-Geral da União - CGU (peça 135) concluíram pelo prejuízo no valor de R$ 1.096.942,50, ante a constatação de execução parcial do empreendimento, imputando a responsabilidade pelo dano ao Sr. Gaspar Domingos Lazari e à empresa Base Dupla Serviços e Construções Civil Eireli, executora das obras. A CGU certificou a irregularidade das contas (peça 136) , e a autoridade ministerial tomou conhecimento dessa conclusão (peça 138) .
4. 	No Tribunal, a Secretaria de Controle Externo de Tomada de Contas Especial - Secex/TCE resumiu o iter processual, bem como promoveu a análise de mérito dos autos mediante a instrução inserta à peça 169, que reproduzo em parte e com ajustes de forma:
"11. Uma vez remetidos os autos a este Tribunal para fins de apreciação e julgamento, em sede de instrução preliminar (peça 142) , a análise dos pressupostos de procedibilidade previstos na IN/TCU 71/2012 verificou que não havia óbices que impedissem o prosseguimento desta tomada de contas especial, uma vez que não se configurou o transcurso de mais de dez anos entre o fato gerador e a primeira notificação válida dos responsáveis pela autoridade administrativa competente. Verificou-se, ainda, que o valor atualizado do débito apurado (sem juros) em 1º/01/2017 era superior ao valor mínimo de alçada vigente nesta Corte de Contas. Por fim, foram encontrados outros processos no Tribunal com os mesmos responsáveis.
12. Na sequência procedeu-se ao exame técnico dos elementos fáticos e jurídicos relacionados ao feito, com vistas a propiciar o estabelecimento de parâmetros processuais objetivos para a adequada apuração dos fatos, identificação dos responsáveis e quantificação do dano para fins de ressarcimento, nos seguintes termos (peça 142, p. 3-5) :
'EXAME TÉCNICO			 
15. A presente tomada de contas especial foi autuada em face da não comprovação da regular aplicação de parte dos recursos federais repassados ao Município de Confresa/MT por meio do Termo de Compromisso TC/PAC 0268/12, que tinha por objeto a construção de sistema de esgotamento sanitário para atender ao aludido município.
16. De acordo com os autos, houve efetivo repasse de 70% dos recursos federais previstos para a consecução do objeto da avença (peça 141) , no montante de R$ 5.484.727,52, e aprovação da execução financeira dos recursos repassados por meio das 1ª e 2ª parcelas, no montante de R$ 3.917.662,51, equivalentes a 50% do total pactuado (peça 100) .
17. Ainda de acordo com os autos, a concedente abandonou as obras em 2013, com nível de execução física equivalente a 50,01% do total pactuado (peça 34) . Posteriormente, todavia, os serviços de água e esgoto do município foram concedidos à iniciativa privada, tendo a Empresa Águas de Confresa S.A. retomado, em regime de concessão, as obras e serviços não executados pelo convenente, que estão, segundo consta do Parecer Técnico 274/2018 (peça 90) , concluídos e em operação.
18. A despeito da conclusão do empreendimento, para a Funasa (peça 90) , 'embora tenha sido evidenciado o cumprimento do objeto com etapa útil, a prefeitura não demonstrou nexo de causalidade entre as despesas executadas e o objeto, sendo a última medição realizada em 11/06/2013 e a obra concluída no final de 2016 pela Empresa Águas de Confresa S.A.'
19. Diante desse quadro fático, verifica-se que o prejuízo apurado nos autos decorre da não comprovação da correta aplicação dos recursos repassados ao ente subnacional em 29/05/2013 (3ª parcela) , diante da ausência da demonstração do nexo causal entre esses recursos e os respectivos dispêndios, no total de R$ 1.567.065,01, a contar da data do crédito.
20. Como bem se sabe, por expressa disposição constitucional e legal, quem quer que utilize recursos públicos terá de justificar o seu bom e regular emprego (art. 70, parágrafo único da Constituição Federal, art. 93 do Decreto-lei 200/1967 e art. 66 do Decreto 93.872/1986) . A obrigação pela comprovação da regular aplicação dos recursos em apreço recai sobre o prefeito Gaspar Domingos Lazari (2013-2016) , uma vez que esse montante foi repassado e integralmente executado durante o seu mandato, sendo devido, portanto, ao responsável figurar no polo passivo da presente demanda processual.
21. Além do gestor, cabe também incluir no polo passivo da presente demanda a empresa contratada, Base Dupla Serviços e Construções Civil Eireli, em [face] dos pagamentos recebidos a maior pela empresa em relação ao percentual físico efetivamente executado. Com efeito, a empresa recebeu pagamentos no montante de R$ 5.514.680,50 (peças 61 e 141) , ao passo que o total de serviços e obras por ela efetivamente executados (50,01%) alcançou o montante de R$ 3.960.454,55 (peças 28, 34, 51, 53 e 90) . 
22. Considerando, portanto, os valores efetivamente aportados [para] cada uma das partes para a consecução do objeto avençado (R$ 5.484.727,52 e R$ 53.819,91 - peça 141) , têm-se que a dívida da empresa para com os cofres federais perfaz o montante de R$ 1.563.877,52 (R$ 5.484.727,52 - (R$ 3.960.454,44 * (R$ 5.484.727,52 / (R$ 5.484.727,52 + R$ 53.819,91) ) ) , a contar das datas dos respectivos pagamentos.
23. Em síntese, as dívidas do prefeito e da empresa alcançam, respectivamente, os montantes de R$ 1.567.065,01 e de R$ 1.563.877,52, a primeira a contar da data do crédito da terceira parcela (29/05/2013) ; e a segunda a contar da data dos pagamentos realizados em favor da sociedade empresária (29/05, 04 e 05/06/2013) .'
13. Em vista do exame técnico realizado, foi proposta a citação dos responsáveis Gaspar Domingos Lazari e Base Dupla Serviços e Construções Civil Eireli, nos seguintes termos:
'PROPOSTA DE ENCAMINHAMENTO
32. Diante do exposto, submetem-se os autos à consideração superior, propondo:
a)	realizar a citação dos responsáveis a seguir indicados, com fundamento nos arts. 10, § 1º, e 12, incisos I e II, 16, § 2º, alínea 'b', da Lei nº  8.443/1992, c/c os arts. 202, incisos I e II, e 209, § 5º, inciso II, do RITCU, para que, no prazo de 15 (quinze) dias, em decorrência da conduta praticada, apresentem alegações de defesa e/ou recolham, aos cofres especificados, a quantia abaixo indicada, atualizada monetariamente a partir da respectiva data até o efetivo recolhimento, abatendo-se na oportunidade as quantias eventualmente ressarcidas, na forma da legislação em vigor, que geraram a irregularidade demonstrada a seguir:
Irregularidade 1: não comprovação da correta aplicação dos recursos financeiros relativos à terceira parcela do TC/PAC 0268/12, repassados em 29/05/2013 ao Município de Confresa/MT, no total de R$ 1.567.065,01, diante da ausência da demonstração do nexo causal entre referidos recursos e os respectivos dispêndios.
Dispositivos violados: Constituição Federal, arts. 37, caput, e 70, parágrafo único; Lei nº  8.666/1993, art. 3º; Decreto-lei nº 200/1967, art. 93; Decreto nº 93.872/1986, art. 66.
Responsável individual: Gaspar Domingos Lazari (CPF: XXX.602.641-XX) :
	Data de Ocorrência
	 Valor Histórico (R$) 

	29/05/2013
	3.187,49 

Cofre para recolhimento: Tesouro Nacional.
Conduta: não apresentar documentação idônea apta a demonstrar o liame de causalidade entre os recursos financeiros relativos à terceira parcela do TC/PAC 0268/12, repassados em 29/05/2013 ao Município de Confresa/MT, no total de R$ 1.567.065,01, e os respectivos dispêndios.
 (...) 
Irregularidade 2: execução financeira em montante superior ao volume de obras e serviços efetivamente executados.
Responsáveis solidários: Gaspar Domingos Lazari (CPF: XXX.602.641-XX) e Base Dupla Serviços e Construções Civil Eireli (CNPJ: 04.568.575/0001-66) :
	Data de Ocorrência
	 Valor Histórico (R$) 

	29/05/2013
	1.454.186,26 

	04/06/2013
	31.340,36 

	04/06/2013
	9.402,11 

	05/06/2013
	68.948,79 

Cofre para recolhimento: Tesouro Nacional.
Responsável 1: Gaspar Domingos Lazari (CPF: XXX.602.641-XX) :
Conduta: realizar pagamentos no âmbito do Termo de Compromisso TC/PAC 0268/12 em valor superior ao volume de obras e serviços efetivamente executados.
Nexo de causalidade: a realização de pagamentos no âmbito do Termo de Compromisso TC/PAC 0268/12 em valor superior ao volume de obras e serviços efetivamente executados resultou em prejuízo aos cofres públicos federais no valor histórico de R$ 1.563.877,52.
 (...) 
Responsável 2: Base Dupla Serviços e Construções Civil Eireli (CNPJ: 04.568.575/0001-66) :
Conduta: receber pagamentos no âmbito do Termo de Compromisso TC/PAC 0268/12 em valor superior ao volume de obras e serviços efetivamente executados.
Nexo de causalidade: o recebimento de pagamentos no âmbito do Termo de Compromisso TC/PAC 0268/12 em valor superior ao volume de obras e serviços efetivamente executados resultou em prejuízo aos cofres públicos federais no valor histórico de R$ 1.563.877,52.
 (...) '
14. Em cumprimento ao pronunciamento da Unidade Técnica, proferido em 25/10/2021 (peça 144) , foi efetuada citação dos responsáveis, nos seguintes moldes:
a)	Gaspar Domingos Lazari:
	Comunicação: Ofício 60768/2021 - Secomp (peça 150) .
Data da Expedição: 09/11/2021.
Data da Ciência: não houve (peça 154) .
Observação: Ofício enviado para o endereço do responsável, conforme pesquisa na base de dados no sistema do Registro Nacional de Carteira de Habilitação, custodiada pelo TCU (peça 147) .

	Comunicação: Ofício 60766/2021 - Secomp (peça 151) .
Data da Expedição: 09/11/2021.
Data da Ciência: não houve (peça 156) .
Observação: Ofício enviado para o endereço do responsável, conforme pesquisa na base de dados no sistema do Tribunal Superior Eleitoral (peça 146) .

	Comunicação: Ofício 60765/2021 - Secomp (peça 152) .
Data da Expedição: 09/11/2021.
Data da Ciência: não houve (peça 155) .
Observação: Ofício enviado para o endereço do responsável, conforme pesquisa na base de dados no sistema da Receita Federal do Brasil, custodiada pelo TCU e atualizada em 25/10/2021 (peça 145) .

	Comunicação: Edital 0099/2022 - Secomp (peça 159) .
Data da Expedição: 27/01/2022.
Data da Ciência: 28/01/2022 (peça 161) .
Fim do prazo para a defesa: 12/02/2022.

b)	Base Dupla Serviços e Construção Civil Eireli:
	Comunicação: Ofício 60770/2021 - Secomp (peça 149) .
Data da Expedição: 09/11/2021.
Data da Ciência: não houve (peça 153) .
Observação: Ofício enviado para o endereço comercial da empresa, conforme pesquisa na base de dados no sistema da Receita Federal do Brasil, custodiada pelo TCU e atualizada em 25/10/2021 (peça 148) .

	Comunicação: Ofício 1704/2022 - Secomp (peça 160) .
Data da Expedição: 31/01/2022.
Data da Ciência: não houve (peça 162) .
Observação: Ofício enviado para o endereço do representante legal da empresa, conforme pesquisa na base de dados no sistema da Receita Federal do Brasil, custodiada pelo TCU e atualizada em 23/10/2021 (peça 157) .

	Comunicação: Ofício 8906/2022 - Secomp (peça 164) .
Data da Expedição: 14/03/2022.
Data da Ciência: não houve (peça 165) .
Observação: Ofício enviado para o endereço do representante legal da empresa, conforme pesquisa na base de dados no sistema do Tribunal Superior Eleitoral (peça 163) .

	Comunicação: Edital 0845/2022 - Secomp (peça 166) .
Data da Expedição: 07/06/2022.
Data da Ciência: 08/06/2022 (peça 167) .
Fim do prazo para a defesa: 23/06/2022.

15. Conforme Despachos de Conclusão das Comunicações Processuais (peças 158 e 168) , as providências inerentes às comunicações processuais foram concluídas.
16. Transcorrido o prazo regimental, os responsáveis permaneceram silentes.
EXAME TÉCNICO
17. O exame técnico ora proposto compreende a análise das revelias configuradas, tomando como base as irregularidades atribuídas aos responsáveis no âmbito das instruções precedentes, em cotejo com os elementos comprobatórios constantes dos autos e os argumentos que possam ser aproveitados em favor dos responsáveis em manifestações colhidas na fase interna desta Tomada de Contas Especial, acaso existentes.
 (...) 
22. (...) as citações dos responsáveis Gaspar Domingos Lazari e Base Dupla Serviços e Construções Civil Eireli ocorreram com amparo no art. 179, inciso II, do Regimento Interno do Tribunal e foram realizadas em endereços provenientes de pesquisas realizadas pelo TCU em diferentes bases de dados oficiais, entre as quais a Receita Federal (peças 145 e 148) , o Tribunal Superior Eleitoral (peças 156, 157 e 163) e o Registro Nacional de Carteira de Habilitação (peça 147) . 
23. Diante do insucesso das comunicações em tela (peças 153, 154, 155, 156, 162 e 165) , foi realizada a citação dos responsáveis por edital publicado em órgão oficial, em consonância com o disposto no art. 179, inciso III, do Regimento Interno do TCU, sendo, assim, considerada medida processual válida, que tem como principal efeito concluir a fase de comunicação a cargo desta Corte de Contas.
24. Superada a análise acerca da validade das notificações, transcorrido o prazo regimental fixado e mantendo-se inertes os aludidos responsáveis, impõe-se que sejam considerados revéis, dando-se prosseguimento ao processo, com fulcro no art. 12, § 3º, da Lei 8.443/1992.
25. Nos processos do TCU, a revelia não leva à presunção de que seriam verdadeiras todas as imputações levantadas contra os responsáveis, diferentemente do que ocorre no processo civil, em que a revelia do réu opera a presunção da verdade dos fatos narrados pelo autor (Acórdão 1009/2018-TCU-Plenário, Min. Bruno Dantas; 2.369/2013-Plenário, Min. Benjamin Zymler e 2.449/2013-Plenário, Min. Benjamin Zymler) . Dessa forma, a avaliação da responsabilidade do agente não pode prescindir da prova existente no processo ou para ele carreada. 
 (...) 
27. Ao deixar de se manifestar, o responsável deixou de produzir prova da regular aplicação dos recursos sob sua responsabilidade, em afronta às normas que impõem aos gestores públicos a obrigação legal de, sempre que demandados pelos órgãos de controle, apresentar os documentos que demonstrem a correta utilização das verbas públicas, a exemplo do contido no art. 93 do Decreto-lei 200/1967: 'Quem quer que utilize dinheiros públicos terá de justificar seu bom e regular emprego na conformidade das leis, regulamentos e normas emanadas das autoridades administrativas competentes.' 
28. Por seu turno, a empresa Base Dupla Serviços e Construções Civil Eireli foi citada em [face] do recebimento de pagamentos no âmbito do Termo de Compromisso TC/PAC 0268/12 em valor superior ao volume de obras e serviços efetivamente executados.
29. Ao permanecer silente, a empresa deixou de produzir prova quanto ao regular recebimento dos pagamentos inquinados, restando caracterizado o enriquecimento sem causa, em afronta às regras gerais de Direito que tipificam a situação como violadora do ordenamento jurídico (arts. 884 e 885 do Código Civil) .
30. Mesmo as alegações de defesa não sendo apresentadas, considerando o princípio da verdade real que rege esta Corte, procurou-se buscar, em manifestações dos responsáveis na fase interna desta Tomada de Contas Especial, se havia algum argumento que pudesse ser aproveitado a seu favor. 
31. No entanto, os responsáveis não se manifestaram na fase interna (peça 123, p. 5, item 9) , não havendo, assim, argumento [algum] que possa vir a ser analisado e posteriormente servir para afastar as irregularidades apontadas. 
32. Em se tratando de processo em que a parte interessada não se manifestou acerca das irregularidades imputadas, não há elementos para que se possa efetivamente aferir e reconhecer a ocorrência de boa-fé na conduta dos responsáveis, podendo este Tribunal, desde logo, proferir o julgamento de mérito pela irregularidade das contas, conforme os termos dos §§ 2º e 6º do art. 202 do Regimento Interno/TCU.
33. Dessa forma, os responsáveis Gaspar Domingos Lazari e Base Dupla Serviços e Construções Civil Eireli devem ser considerados revéis, nos termos do art. 12, § 3º, da Lei 8.443/1992, devendo as contas serem julgadas irregulares, condenando-os ao débito apurado.
Prescrição da Pretensão Punitiva
34. Vale ressaltar que a pretensão punitiva do TCU, conforme Acórdão 1441/2016-TCU-Plenário, que uniformizou a jurisprudência acerca dessa questão, subordina-se ao prazo geral de prescrição indicado no art. 205 do Código Civil, que é de dez anos, contado da data de ocorrência da irregularidade sancionada, nos termos do art. 189 do Código Civil, sendo este prazo interrompido pelo ato que ordenar a citação, a audiência ou a oitiva dos responsáveis.
35. No caso em exame, verifica-se que não ocorreu a prescrição em relação aos responsáveis uma vez que não houve o transcurso superior a 10 anos entre a irregularidade sancionada, ocorrida em 27/10/2015, em relação ao prefeito Gaspar Domingos Lazari, data da efetiva apresentação da prestação de contas final (peça 58) , e em 05/06/2013, em relação à empresa Base Dupla Serviços e Construções Civil Eireli, data do último pagamento recebido (peça 141) , e o ato de ordenação da citação, ocorrido em 25/10/2021 (peça 144) .
 (...) 
38. Tendo em vista que não constam dos autos elementos que permitam reconhecer a boa-fé do responsável, sugere-se que as suas contas sejam julgadas irregulares, nos termos do art. 202, § 6º, do Regimento Interno do TCU, com a imputação do débito atualizado monetariamente e acrescido de juros de mora, nos termos do art. 202, § 1º, do Regimento Interno/TCU, descontado o valor eventualmente recolhido.
39. Registra-se ainda que, em se tratando de recursos do Programa de Aceleração do Crescimento - PAC, o cofre credor da dívida é o Tesouro Nacional, nos termos do art. 6º, § 2º, da Lei nº 11.578/2007, que dispõe sobre a transferência obrigatória de recursos financeiros para a execução pelos Estados, Distrito Federal e Municípios de ações do Programa de Aceleração do Crescimento - PAC."
5.	Diante do exposto, a Secex/TCE ofereceu ao Tribunal a seguinte proposta de encaminhamento (peças 169 a 171) :
	5.1. considerar revéis o Sr. Gaspar Domingos Lazari e a empresa Base Dupla Serviços e Construções Civil Eireli, nos termos do art. 12, § 3º, da Lei 8.443/1992;
	5.2. com fundamento no art. 16, inciso III, alíneas b e c, da Lei 8.443/1992, julgar irregulares as contas dos responsáveis indicados no subitem precedente, condenando-os ao pagamento das quantias a seguir especificadas:
	5.2.1. Sr. Gaspar Domingos Lazari: 
	Data de Ocorrência
	 Valor Histórico (R$) 

	29/05/2013
	3.187,49 

	5.2.2. Sr. Gaspar Domingos Lazari solidariamente com a empresa Base Dupla Serviços e Construções Civil Eireli:
	Data de Ocorrência
	 Valor Histórico (R$) 

	29/05/2013
	1.454.186,26 

	04/06/2013
	31.340,36 

	04/06/2013
	9.402,11 

	05/06/2013
	68.948,79 

	5.3. aplicar, individualmente, ao Sr. Gaspar Domingos Lazari e à empresa Base Dupla Serviços e Construções Civil Eireli a multa prevista no art. 57 da Lei 8.443/1992;
	5.4. autorizar, com fundamento no art. 26 da Lei 8.443/1992, o parcelamento, caso requerido, e a cobrança judicial das dívidas, nos termos do art. 28, inciso II, da Lei 8.443/1992; e
	5.5. encaminhar cópia da deliberação que vier a ser proferida à Procuradoria da República no Estado do Mato Grosso, com base no § 3º do art. 16 da Lei 8.443/1992 c/c o § 7º do art. 209 do Regimento Interno/TCU, para adoção das medidas que entender cabíveis, e à Funasa, para ciência.
6.	O Ministério Público junto a este Tribunal, representado pelo Subprocurador-Geral Lucas Rocha Furtado, concordou com a proposta de encaminhamento da unidade técnica, mas divergiu da sugestão de impor multa à empresa Base Dupla Serviços e Construções Civil Eireli, uma vez que considerou prescrita a pretensão punitiva desta Corte de Contas, com base na disciplina da Lei 9.873/1999 (peça 172) .
	É o Relatório.

não há.

Subprocurador-Geral Lucas Rocha Furtado.

TOMADA DE CONTAS ESPECIAL. TERMO DE COMPROMISSO. NÃO COMPROVAÇÃO DA BOA E REGULAR APLICAÇÃO DAS VERBAS FEDERAIS RECEBIDAS, EM FACE DA AUSÊNCIA DE DEMONSTRAÇÃO DO NEXO CAUSAL ENTRE OS RECURSOS FEDERAIS TRANSFERIDOS E AS CORRESPONDENTES DESPESAS EFETUADAS. CITAÇÃO. REVELIA. CONTAS IRREGULARES. DÉBITO E APLICAÇÃO DE MULTA.

TOMADA DE CONTAS ESPECIAL (TCE)

Secretaria de Controle Externo de Tomada de Contas Especial - SecexTCE.

Trata o processo da Tomada de Contas Especial deflagrada pela Fundação Nacional de Saúde - Funasa contra o Sr. Gaspar Domingos Lazari, ex-prefeito de Confresa/MT (gestão: 2013 a 2016) , e a empresa Base Dupla Serviços e Construções Civil Eireli, em face da não comprovação da regular aplicação dos recursos repassados por meio do Termo de Compromisso TC/PAC 268/2012, cuja finalidade consistia na construção de sistema de esgotamento sanitário para atender ao município.
2.	O referido ajuste foi entabulado entre a Funasa e o ente, com vigência estipulada para o interregno de 29/03/2012 a 29/03/2015 e prazo para apresentação da prestação de contas em 28/05/2015 (peça 47) .
3.	Para implementar o objeto acordado, estipulou-se a quantia inicial de R$ 7.920.909,04, sendo R$ 7.835.325,03 referentes a recursos federais, com quota de contrapartida do convenente de R$ 85.584,01. Os repasses efetivos totalizaram R$ 5.484.727,52, com crédito na conta vinculada em três parcelas, nas seguintes datas e valores: 30/04/2012, R$ 2.350.597,50; 21/11/2012, R$ 1.567.065,01; 29/05/2013, R$ 1.567.065,01 (peça 141) .
4.	A tomadora de contas e a Controladoria-Geral da União concluíram pelo prejuízo no valor parcial dos recursos transferidos, ante a constatação de execução incompleta do empreendimento, imputando a responsabilidade pelo dano ao Sr. Gaspar Domingos Lazari e à empresa Base Dupla Serviços e Construções Civil Eireli, executora das obras.
5.	Nesta Corte de Contas, a Secretaria de Controle Externo de Tomada de Contas Especial - SecexTCE examinou os elementos que constavam dos autos, em instrução inicial inserta à peça 142, e após promoveu a citação solidária do Sr. Gaspar Domingos Lazari e da empresa Base Dupla Serviços e Construções Civil Eireli para que recolhessem o débito e/ou apresentassem alegações de defesa acerca das seguintes irregularidades:
5.1. Sr. Gaspar Domingos Lazari: a) não comprovação da boa e regular aplicação dos recursos financeiros referentes à 3ª parcela do Termo de Compromisso TC/PAC 268/2012, ante a ausência da demonstração do nexo causal entre essas verbas e os correspondentes dispêndios; b)  pagamentos realizados em benefício da empresa Base Dupla Serviços e Construções Civil Eireli em quantia superior ao volume de obras e serviços efetivamente executados; e
5.2. empresa Base Dupla Serviços e Construções Civil Eireli: "recebimento de pagamentos no âmbito do Termo de Compromisso TC/PAC 0268/12 em valor superior ao volume de obras e serviços efetivamente executados".
6.	Notificados, os responsáveis não adimpliram a dívida, tampouco trouxeram ao descortino do Tribunal suas defesas, deixando transcorrer in albis o prazo que lhes foi conferido, o que caracteriza a revelia prevista no art. 12, § 3º, da Lei 8.443/1992.
7.	Após examinar o mérito do processo, a unidade instrutiva opinou, em substância, pela irregularidade das contas do ex-prefeito e da sociedade empresária precitada, com condenação solidária ao pagamento do débito, na forma indicada no Relatório antecedente, e imposição da multa prevista no art. 57 da Lei 8.443/1992. 
8.	O Parquet especializado concordou com o exame de mérito empreendido pela SecexTCE, divergindo pontualmente da proposta de aplicação de multa à empresa Base Dupla Serviços e Construções Civil Eireli, uma vez que considerou prescrita a pretensão punitiva desta Corte de Contas, com base na Lei 9.873/1999.
9.	Fixadas a situação fático-jurídica, a análise e as propostas de desfecho oferecidas ao Tribunal para o processo, passo à apreciação da matéria.
10.	Compulsando os autos, verifico que, segundo o Parecer Financeiro 12/2019 da Funasa, houve aprovação da execução financeira dos recursos repassados mediante as 1ª e 2ª parcelas, no valor de R$ 3.917.662,51 (peça 100) . 
11.	Acerca da execução física da avença, o Relatório de Visita Técnica de 17/5/2013, também da Funasa, registrou que ocorreu a implementação equivalente a 50,01% do total pactuado (peça 34) . 
12.	Por fim, o Parecer Técnico 274/2018 (da Funasa) reuniu as seguintes informações (peça 90) : a) visita técnica de 2015 constatou que a obra estava paralisada, com 50% de execução; b) visita técnica de 2018 atestou que o empreendimento foi concluído, com etapa útil, e estava em operação; e c) os serviços de água e esgoto do município foram concedidos à iniciativa privada, "tendo a Empresa Águas de Confresa S.A. retomado, em regime de concessão, as obras e serviços não executados pelo convenente".
13.	Em consequência, o parecer indicado no item precedente concluiu que, "embora tenha sido evidenciado o cumprimento do objeto com etapa útil, a prefeitura não demonstrou nexo de causalidade entre as despesas executadas e o objeto, sendo a última medição realizada em 11/06/2013 e a obra concluída no final de 2016 pela Empresa Águas de Confresa S.A."
14.	Como se percebe, apesar de a obra ter sido finalizada em 2016, a conclusão do sistema de esgotamento sanitário somente foi possível mediante a assunção das obras por outra empresa e após três anos da última medição (2013) efetuada com recursos do ajuste em exame. Por conseguinte, constata-se cristalina a ausência de liame de causalidade entre a aplicação financeira das verbas da avença e a execução física posterior dos serviços que viabilizaram a entrada em operação do referido sistema.
15.	Deve-se deixar bem frisado que cabe ao gestor que administra verbas públicas demonstrar o adequado emprego da integralidade desses recursos, mediante documentação suficiente e hábil para tanto, o que não ocorreu nestes autos. Lembro que esse dever deriva do ordenamento jurídico, nos termos do bloco normativo composto pelas disposições dos arts. 70, parágrafo único, da Constituição Federal, 93 do Decreto-lei 200/1967 e 66 do Decreto 93.872/1986.
16.	No caso concreto, o dano ao erário decorre da não comprovação da boa e regular aplicação dos recursos repassados ao município em 29/05/2013, correspondente à 3ª parcela (as 1ª e 2ª parcelas foram aprovadas, conforme asseverou a Funasa) , ante a falta de demonstração do nexo causal entre tais verbas e os correspondentes gastos, no total de R$ 1.567.065,01. Esses fatos (repasse e utilização dos recursos) , repisa-se, ocorreram durante o mandato do Sr. Gaspar Domingos Lazari (de 2013 a 2016) .  
17.	A empresa Base Dupla Serviços e Construções Civil Eireli, como visto acima, recebeu recursos federais em quantia superior ao volume de obras e serviços efetivamente executados, razão pela qual foi providencialmente chamada aos autos para responder pelo dano em solidariedade com o ex-gestor.
18.	Nessa conexão de ideias, em vista da ausência de justificativas para afastar as irregularidades constatadas neste processo, entendo que está seguramente evidenciada a necessidade de responsabilização do Sr. Gaspar Domingos Lazari e da empresa Base Dupla Serviços e Construções Civil Eireli. Em consequência, as contas de ambos devem ser julgadas irregulares, condenando-se solidariamente esses responsáveis ao pagamento do débito quantificado no processo, na forma indicada no Relatório precedente.
19.	Outrossim, ante a gravidade das faltas apuradas, entendo que esta Corte deve aplicar aos responsáveis a multa individual prevista no art. 57 da Lei 8.443/1992. 
20.	Quanto às prescrições das pretensões ressarcitória e punitiva, a primeira é considerada imprescritível pelo Tribunal, enquanto a segunda se subsome à regra do art. 205 do Código Civil (decenal) , nos termos do Acórdão 1441/2016-TCU-Plenário (rel. min. Benjamin Zymler; red. min. Walton Alencar Rodrigues) , não tendo ocorrido no caso concreto, uma vez que as irregularidades se deram em 2013 (com prazo para apresentação da prestação de contas fixado em 28/05/2015) e o ato que ordenou a citação dos responsáveis data de 25/10/2021 (peça 144) . Em consequência, deixo de acolher a sugestão do Parquet de compreender prescrita a hipótese de aplicação de multa à empresa Base Dupla Serviços e Construções Civil Eireli, haja vista que a interpretação do representante do MP/TCU se baseou na Lei 9.873/1999, diploma que, por hora, não regula o tema nesta Casa de Contas.
21.	Por fim, deve ser autorizado o pagamento das dívidas em até 36 parcelas mensais e consecutivas, caso solicitado, e a cobrança judicial, com envio de cópia do Acórdão que vier a ser proferido à Procuradoria da República no Estado do Mato Grosso, nos termos do art. 16, § 3º, da Lei 8.443/1992 c/c o § 7º do art. 209 do Regimento Interno do TCU, bem como à Funasa, para ciência.
	 Ante o exposto, voto por que seja adotada a deliberação que ora submeto a este Colegiado.
T.C.U., Sala das Sessões, em 6 de setembro de 2022.
MARCOS BEMQUERER COSTA
Relator